【裁判字號】    96,建,81
【裁判日期】    970711
【裁判案由】    給付工程款
【裁判全文】
臺灣臺中地方法院民事判決                96年度建字第81號
原      告  丙○○
訴訟代理人  許錫津律師
被      告  甲○○
訴訟代理人  乙○○
上列當事人間請求給付工程款事件，本院於民國97年7月3日言詞
辯論終結，判決如下：
    主  文
原告之訴及其假執行之聲請均駁回。
訴訟費用由原告負擔。
    事  實  及  理  由
甲、程序方面：
    按訴狀送達後，原告不得將原訴變更或追加他訴，但請求之
    基礎事實同一者，不在此限， 民事訴訟法第255條第1項第2
    款定有明文。原告於起訴狀原依民法第505條、第511條規定
    請求給付工程款，嗣於民國96年11月6日具狀本於同一基礎
    事實，追加依民法第176條第1項規定為本件請求，揆諸前開
    規定，原告之追加，應予准許，合先敘明。
乙、實體方面：
  壹、原告方面：
    一、訴之聲明：
      (一)被告應給付原告新台幣（下同）114萬8,850元及自起訴
        狀繕本送達翌日起自清償日止，按年利率5%計算之利息
        。
      (二)訴訟費用由被告負擔。
      (三)願供擔保請准宣告假執行。
    二、原告主張：原告於95年7月間，經訴外人丁○○介紹，
        承攬被告所有坐落台中市○區○○○路572號房屋之整
        修工程（下稱系爭工程），施工當初因被告甫經法拍得
        標該房屋，希望原告儘快先行施工，原告基於親戚情誼
        （原告與介紹人丁○○係連襟，而丁○○係被告之妻舅
        ），復因被告為執業律師，信任其人格等考量，雖未約
        定工程價格且無書面合約，原告仍配合被告要求進行施
        作。嗣95年8月14日，原告始製作工程估價單，上載全
        部承攬工程及單價等。被告雖未於估價單上簽名確認，
        惟確係經兩造逐項討論後協議完成，此由該估價單最初
        價格為481萬9,340元，後議價為450萬元可得推知，且
        兩造於95年10月14日在訴外人丁○○住處討論工程內容
        時，被告亦坦承確實係以450萬元總價由原告承包，是
        兩造間實存有承攬契約關係。況且原告嗣後就實際完成
        進度向被告請款，被告亦分別於95年8月1日給付30萬元
        、95年8月21日給付50萬元、95年9月13日給付50萬元、
        95年10月19日給付50萬元（前揭款項均匯入原告配偶劉
        曄蔭之郵局00000000000000帳號）。詎料，被告於95年
        10月間屢屢以工程單價過高等因素與原告爭執，並一一
        詢問工程項目之實際內容，兩造遂分別於95年10月8日
        、29日在被告住處會談，詳細討論工程內容，其中10月
        29日當天，原告與被告之配偶蘇美惠協議，由原告完成
        該屋後院增建部分後即終止雙方承攬關係並退場，就實
        際施作完成部分由原告另行擬定估價單核實請款。原告
        已完成部分計價為317萬8,850元，扣除被告已給付之
        180萬元，及部分未施作之金額為23萬元，合計被告尚
        未支付之工程尾款為114萬8850元。爰依民法第505條第
        1項、第511條及第176條規定，訴請被告給付如訴之聲
        明所示等語。
    三、對被告抗辯之陳述：
      (一)兩造於95年10月14日會談時，顯然已就工程總價已有合
        意，且依原證二之錄音內容可知，被告辯稱本件工程係
        由訴外人丁○○承攬，再轉由原告施作云云，純屬卸責
        之詞，無可採信。再者，被告自95年8月1日起陸續分四
        次以支票或匯款方式給付原告180萬元，作為系爭工程
        部分款項，若非兩造存有承攬關係，被告何以願給付原
        告工程款項。進言之，原告夫妻就系爭工程施工方法、
        使用何種建材、工程單價是否過高、估價單工程項目包
        含範圍等細節，亦先後與被告夫妻當面會談二次，此有
        原證四錄音內容可稽。衡情更足以證明系爭工程確實由
        原告承攬無疑，是兩造間就本件整修工程既訂有契約，
        原告自得請求承攬報酬。
      (二)查原告自95年7月14日起進場施工，截至同年11月5日止
        ，詳細施作工程內容及進度，如原證六「施工流程表」
        所示，且原證五之估價單已詳載承包工程項目及單價，
        其中因事後被告要求原告在完成當時進行之工程「內外
        牆粉刷、防水漆、水電施工」等項目後退場時，仍有「
        地磚」等多項尚未施作，扣除原告先前已給付之180萬
        元及未施作之各該項目後計算，被告仍應給付原告114
        萬8850元。至於被告稱原告施作有瑕疵，原告否認之，
        請被告具體舉證以明事實。
      (三)對鄰居之損害並非原告施工所造成，且該烤漆板為被告
        所切割的，另調解書部分並沒有提到水泥掉落的部分。
  貳、被告部分：
    一、答辯聲明：
      (一)原告之訴駁回。
      (二)訴訟費用由原告負擔。
      (三)如受不利判決，請准供擔保免為假執行。
    二、被告則以：
      (一)被告係與訴外人丁○○成立承攬契約，再由丁○○轉承
        攬與原告，兩造間並無承攬契約或其他法律關係。原告
        開立估價單僅表示就系爭工程為估價，並不當然表示兩
        造已成立契約關係。同時開立估價單者，也不當然即是
        與業主成立契約關係之當事人，蓋契約關係僅會發生在
        互為要約與承諾之當事人間，縱然另有他人曾參與要約
        與承諾之過程，仍非該契約效力所及。再者，原告自承
        於95年8月1日起陸續收到被告支付之工程款項，若果真
        如此，豈有先收錢再於同年月14日開立估價單之理，而
        被告又如何會違反常理，在系爭工程細目、價金均不知
        情之情況下即行付款？尤其，兩造間名義上為極遠房之
        親戚，但並無交情，亦不熟稔，被告本不應有如此之付
        款行為，事實上，乃因系爭工程係委由被告妻舅丁○○
        施作，惟被告深知丁○○之經濟狀況，方先行預付該款
        ，以利工程儘快進行。惟因該帳戶名義人並非包商本人
        ，所以被告為求明確該款用途，亦曾請丁○○立據為憑
        。所以該等款項匯入被告配偶帳戶，並不表示兩造存有
        承攬關係。且依據被告與鄰居於95年9月2日成立之協調
        書上載「立據人：甲方：甲○○  甲方之承包商丁○○
        」及丁○○全程參與協調及調解之情形，應可得證丁○
        ○才是系爭工程之承包商。另原告所示系爭工程發票與
        收據，存有諸多不實，惟其中有關廢土清運部分收據，
        載名「丁○○台照」，此部分乃丁○○雇工及付款，亦
        可佐證系爭工程之包商實為丁○○，而非原告。至於原
        告稱兩造已就工程項目逐項討論，乃因丁○○與原告均
        表示該估價單只是參考，待未來各項工程要施作時均會
        先再確認詳情，所以當晚被告僅置重點在請丁○○控制
        系爭工程之預算金額，並希望原告確實掌握工程進度及
        做好施工品質，也因為各項工程具體內容會在施工再詳
        談，所以被告並未在估價單上簽名確認。綜上所陳，本
        件之承攬關係應存在於被告與訴外人丁○○間，兩造並
        無任合法律關係存在。是原告依據承攬關係請求報酬，
        實無理由。
      (二)本件原告進場施工後，隨著工程進展，被告及其配偶發
        現原告諸多不能與設計師及其他廠商協調之情，甚至使
        用之材料不符合原告先前承諾之品質，或違反被告指定
        之材料。且工程進度嚴重遲延，至此，被告不得已先行
        與丁○○口頭約定終止系爭工程之承攬契約，並由被告
        之配偶於95年10月29日當面告知原告前揭終止契約之約
        定，亦要求原告於完成系爭工程之結構體後即退出工地
        ，原告亦為允諾。再者，為免爭議，被告並於95年11月
        20日發函丁○○，重申終止之意並要求結算已完成之工
        程款項。至於原告已施作項目之合理報酬，並非原告所
        稱之114萬8850元，此由原證四，95年10月18日之錄音
        譯文，原告再三表示系爭工程各樓之電梯牆係包括在每
        坪5萬2,000元的增建工程內，為何原證五之估價單中還
        會有各樓層電梯牆的請款，而其金額總計60萬4000元。
        又依據前述錄音譯文，原告表示前述系爭工程包括4套
        和成牌標準衛浴設備，現衛浴部分因系爭工程終止而未
        施作，然而在前述估價單上為何只扣除2套？又原告表
        示38萬元之水電工程包括開關插座，現未施作卻為何未
        見扣除？原告也表示在估價時可以涵蓋的就涵蓋，並說
        只要沒有改很多是不會追加計價，為何請款之估價單仍
        有P2.NO：11、16、17、18，P3.NO：1、2、4、5、7、
        10之款項？可知原告就已完工之部分請求報酬，該金額
        並非實在。另原告施工不良及擅自變更材料造成系爭工
        程之化糞池尺寸不符原設計、一樓地板鋪設較細小鋼筋
        、一樓多處排水管線相接處僅套上管線，並未上膠處理
        、樑柱部分均未做地樑、增建建物三樓電梯出口對面樓
        板及壁面漏水、增建建物四樓樓板滲水、電梯通道地下
        壁面滲水。前揭瑕疵施工不良之瑕疵，其改善費用，當
        應從承攬報酬中扣除，另偷工減料難以改善之瑕疵，自
        應從承攬報酬中扣抵。
      (三)原告在搭設鷹架前，在並未知會系爭工程後面鄰居，即
        擅自切除妨礙鷹架架設之鄰居屋頂烤漆鋼板，致引發鄰
        居抗議，並要求原告至系爭工程當地所屬之西川里里長
        辦公室進行損害賠償之調解。當時雙方達成協議，由被
        告繳交保證金六萬元並由承包商丁○○恢復鐵皮屋原狀
        。嗣因鄰居要求，將所有建物損鄰之相關事項均改為金
        錢賠償，並以前述保證金全額抵償，此有臺灣臺中地方
        法院核定之95年民調字第665號調解書為證。是縱認被
        告應給付原告承攬報酬，前揭6萬元係因承攬人所造成
        之賠償，應自本件工程款扣除。
  參、經本院協同兩造整理爭點，其結果如下：
    一、以下事實為兩造所不爭執，經本院採為判決之基礎：
      (一)原告曾自95年7月間起至同年11月7日止，就被告所有坐
        落台中市○○○路572號房屋進行整修工程（即系爭工
        程）。
      (二)被告曾簽發95年8月1日、票面金額30萬元支票1紙（交
        給丁○○或直接交給原告，兩造尚有爭執），用以支付
        工程款。被告另於95年8月21日匯款50萬元、95年9月13
        日匯款50萬元、95年10月19日匯款50萬元至原告配偶之
        帳戶內。
      (三)假設兩造間就系爭工程曾訂立契約，兩造同意系爭工程
        契約自95年11月7日以後終止。被告並同意按原告已施
        作項目之合理報酬（應扣除施作瑕疵之合理修補費用，
        並應考量被告關於損鄰損害賠償之抗辯有無理由）給付
        原告。
    二、兩造爭執之事項在於：
      (一)兩造間有無就系爭工程訂立契約？原告依據承攬契約關
        係請求報酬，有無理由？
      (二)假設兩造間就系爭工程曾訂立契約，則原告已施作項目
        之合理報酬（應扣除施作瑕疵之合理修補費用）如何？
      (三)假設兩造間就系爭工程未存有承攬契約，則原告主張依
        據民法第176條第1項規定，請求被告給付如原告訴之聲
        明所示金額，有無理由？
      (四)被告主張原告因施工疏失造成鄰屋之烤漆板損壞而由原
        告賠償6萬元，應自本件工程款扣除之抗辯是否可採？
  肆、本院之判斷：
    一、原告未能舉證證明兩造間就系爭工程曾訂立契約，故原
        告依據承攬契約關係請求被告給付報酬，為無理由。
      (一)按當事人主張有利於己之事實者，就其事實有舉證之責
        任，民事訴訟法第277條前段定有明文。本件原告主張
        兩造間存有承攬契約，為被告所否認，則原告自應就其
        主張兩造間存有承攬契約之有利於己之事實，負擔舉證
        責任。
      (二)原告雖提出95年8月14日之估價單一份為證，惟查該估
        價單係原告單方所製作，其上雖記載「議：合計肆佰伍
        拾萬元正」之字樣，然並無被告之簽名，而原告亦無法
        證明兩造間有達成合意之事實，自無從依該估價單即認
        定兩造間成立承攬契約。
      (三)參以，證人丁○○於96年12月4日本院言詞辯論時證稱
        ：95年7月初，被告至伊住處表示，被告標到房子需要
        整理，剛好伊沒有工作，乃口頭向被告承攬系爭工程，
        被告表示同意；嗣於7月中旬，恰巧兩造均至伊住處，
        伊邀原告一起施作系爭工程，結算後再平分利潤，原告
        表示同意，伊每天比原告早到工地，去開門及打掃，並
        請環保局清運垃圾，伊每天都到工地巡視有無施工不良
        ；原告與被告間並無任何契約關係，估價單係原告交給
        伊，伊再交給被告，伊交給被告時估價單第五頁並沒有
        「議：合計肆佰伍拾萬元正」之記載，是被告向伊表示
        系爭工程不要超過450萬元預算，之後伊跟原告講，原
        告自己寫上去的，被告要求以450萬元為預算上限，具
        體施作項目必須在施作前與被告夫妻協商，俟確定後再
        施作；被告有開一張30萬元支票，經由伊交給原告之妻
        劉曄蔭，其他工程款都是伊打電話給被告，通知被告匯
        款至劉曄蔭之帳戶內，之所以沒有匯至伊帳戶，是為了
        付款方面；後來，原告錢拿了之後，工作沒進展，被告
        表示已看不下去，但因唯恐伊與原告吵架，要求伊不要
        至工地，後來工程就終止了，伊有寄發存證信函要求原
        告與伊結算工程款，原告置之不理，所以伊至今仍無法
        與被告結算等語。是依證人丁○○之證言，系爭工程承
        攬契約係存於丁○○與被告之間，至於兩造間並無契約
        關係。
      (四)原告雖另提出95年10月14日兩造之談話錄音譯文及光碟
        為證（原證二），且該談話錄音譯文中有「阿宏（指原
        告）這樣吧！上次我們說好，工程450萬包給你做，我
        自己是吃律師這行飯‧‧‧」之被告話語。惟按解釋意
        思表示，應探求當事人之真意，不得拘泥於所用之辭句
        ，民法第98條定有明文。查系爭工程主要係由原告負責
        施作，則無論兩造間有無契約關係，被告難免需與原告
        溝通，且在被告認知原告係基於「次承攬」之情形下，
        被告談話時出現前述「工程450萬包給你做」之話語，
        並不足為奇，自難以該片段話語推斷兩造間已成立承攬
        契約。至於原告所提出之95年10月18日及95年10月29日
        兩造之談話錄音紀錄（原證四），雖顯示兩造曾就估價
        單之項目、單價進行討論。然查，由該談話紀錄可知，
        當時被告對原告之施作已有諸多不滿意之處，且原告與
        丁○○間已起爭執而達無法溝通之地步，被告為確保後
        續工程之順利，直接與原告協調、溝通，乃屬必要之舉
        ，否則放任丁○○與原告自行協調解決，輕者將導致系
        爭工程延滯，重者恐會產生難以彌補之損害。此由其中
        95年10月29日之會談內容，主要是在協調原告於十日後
        退場，改由他人接手後續工程，益可證之。故自不得單
        憑兩造曾於95年10月18、29日就系爭工程之內容進行會
        談，即認兩造間存有承攬契約。
      (五)至於被告曾簽發95年8月1日到期、票面金額30萬元支票
        1 紙用以支付工程款，及分別於95年8月21日、95年9月
        13 日、95年10月19日各匯款50萬元至原告之妻劉曄蔭
        帳戶一事。被告抗辯係因配合證人丁○○之要求所為，
        業經證人丁○○證述明確，已如前述，且有證人丁○○
        所親簽之收款證明4紙附卷可稽。衡情，在一般交易實
        務上，付款之一方應他方要求，將所支付款項匯入指定
        之帳戶內，乃屬常有之事，況系爭工程主要係由原告負
        責施作，為方便支付購料、僱工等款項，丁○○指示被
        告直接匯款至原告之妻帳戶，並非特別異常之舉。故實
        難僅憑被告將工程款直接匯至原告之妻帳戶，遽認兩造
        間存有承攬契約。
      (六)系爭工程在搭設鷹架時，曾因損及鄰屋屋頂之烤漆鋼板
        ，而於95年9月2日由當地里長出面協調解決事宜，並簽
        署協議書，據被告所提出附卷之協議書（被證一）顯示
        ，當時協議結果係由系爭工程之「承包商丁○○」負責
        恢復鐵皮屋原狀，該協議書並有丁○○之親筆簽名，堪
        認被告抗辯系爭工程係由丁○○承攬，應可採信。
      (七)又系爭工程有關廢土清運之收據（被證十二），其抬頭
        均記載「丁○○」台照，此有收據4紙存卷可佐，苟如
        原告所言，系爭工程係由其承攬，丁○○僅係單純介紹
        人，則丁○○何須僱工清運系爭工程之廢土並付款，益
        證原告所言不符經驗法則。
      (八)綜上，依原告所提出之證據，並無法證明兩造間就系爭
        工程曾訂立承攬契約，故原告依據承攬契約關係請求被
        告給付報酬，為無理由。
    二、原告主張依據民法第176條第1項規定，請求被告給付如
        原告訴之聲明所示金額，亦無理由。
      (一)按「未受委任，並無義務，而為他人管理事務者，其管
        理應依本人明示或可得推知之意思，以有利於本人之方
        法為之」、「管理人開始管理時，以能通知為限，應即
        通知本人。如無急迫之情事，應俟本人之指示」，民法
        第172條、第173條第1項定有明文。本件原告若係無因
        管理，其管理自應依被告明示或可得推知之意思，以有
        利於本人之方法為之，且於開始管理時亦應即通知被告
        ，應俟被告之指示。本件原告無不能通知被告或急迫之
        情事，且原告未主張或舉證其曾將「無因管理」之意思
        通知被告，即難謂原告之行為符合無因管理之要件。
      (二)又第三人與他人訂定契約而負擔處理本人事務之義務者
        ，如第三人履行其義務而對於本人為給付，其給付行為
        並不成立無因管理。本件系爭工程係由訴外人丁○○承
        攬，原告再與丁○○約定，二人一起施作，俟結算後平
        分利潤，業據證人丁○○證述屬實。則原告就系爭工程
        所為之施作，係在履行其與丁○○所訂契約之債務，其
        與被告間自不成立無因管理。
      (三)從而，原告就系爭工程所為之施作，並不成立無因管理
        ，故原告主張依據民法第176條第1項規定，請求被告給
        付如原告訴之聲明所示金額，亦無理由。
    三、按民事訴訟如係由原告主張權利者，應先由原告負舉證
        之責，若原告先不能舉證，以證實自己主張之事實為真
        實者，應駁回原告之請求，最高法院17年上字第917 號
        著有判例可資參照。本件原告既無法舉證證明兩造間成
        立承攬契約或無因管理，則原告主張依民法第505條第1
        項、第511條及第176條規定，請求被告給付114萬8,850
        元及自起訴狀繕本送達翌日起自清償日止，按年利率5%
        計算之利息，即有未洽，應予駁回；其假執行之聲請，
        亦因而失所依附，不應准許。
    四、本件事證已臻明確，兩造其餘主張、陳述、所提之證據
        及其餘爭點，經審酌後於判決結果無影響，無一一論述
        之必要，附此敘明。
結論：原告之訴為無理由，依民事訴訟法第78條判決如主文。
中    華    民    國    97    年    7      月    11    日
                  民事第四庭    法  官  陳文燦
正本係照原本作成。
如對本判決上訴，須於判決送達後20日內向本院提出上訴狀。
中    華    民    國    97    年    7      月    11    日
                                書記官  鄭淑英


司法院資訊處製作；財團法人民間司法改革基金會備份。
